臺灣雲林地方法院民事判決　　　　　　　 99年度家訴字第6號
原　　　告　國泰世華商業銀行股份有限公司
法定代理人　汪國華
訴訟代理人　黃虹語
　　　　　　洪啟儒
　　　　　　朱書賢
　　　　　　楊錫熙
被　　　告　唐國人
　　　　　　唐國漢
　　　　　　唐國川
　　　　　　唐國才
　　　　　　唐國梅
　　　　　　唐國賢
　　　　　　唐國女
　　　　　　唐存華
上列當事人間請求分割遺產事件，本院於民國100 年5 月12日言
詞辯論終結，判決如下：
    主      文
被告公同共有如附表所示被繼承人程麗芬之遺產准予分割，並依
被告各八分之一之比例為分別共有。
訴訟費用由被告負擔。
    事實及理由
壹、程序方面
一、按訴狀送達後，原告不得將原訴變更或追加他訴；但該訴訟
    標的對於數人必須合一確定時，追加其原非當事人之人為當
    事人者，不在此限，民事訴訟法第255 條第1 項第5 款定有
    明文。又繼承人有數人時，在分割遺產前，各繼承人對於遺
    產全部為公同共有，民法第1151條亦有明定。查本件原告以
    債務人唐國人積欠借款未償，代位訴請分割唐國人繼承被繼
    承人程麗芬所有之遺產，而該等遺產屬被繼承人程麗芬之全
    部繼承人所公同共有，核屬固有必要共同訴訟。而原告於起
    訴時，僅以被繼承人唐國人、唐國漢、唐國川、唐國才、唐
    國梅、唐國賢、唐國女為被告，遺漏同屬繼承人之程麗芬配
    偶唐存華，嗣於民國99年8 月4 日具狀向本院追加原非當事
    人之唐存華為被告，依前揭規定，其訴之追加自屬合法，應
    予准許。
二、按言詞辯論期日，當事人之一造不到場者，得依到場當事人
    之聲請，由其一造辯論而為判決，民事訴訟法第385 條第1
    項前段定有明文。查本件被告唐國人、唐國漢、唐國川、唐
    國才、唐國梅、唐國賢、唐國女、唐存華均經合法通知，而
    未於言詞辯論期日到場，有本院言詞辯論筆錄、報到單、送
    達證書在卷可證，亦無民事訴訟法第386 條各款所列情形，
    爰依原告之聲請，由其一造辯論而為判決。
貳、兩造之陳述及主張
一、原告主張：被告唐國人積欠原告債務本金共新臺幣（下同）
    230,963 元，及利息、違約金等，幾經催索未還，原告業已
    取得鈞院94年度促字第19423 號支付命令確定在案，被告唐
    國人顯有遲延責任。又被告唐國人之母程麗芬於88年10月24
    日死亡，被告唐存華、唐國人、唐國漢、唐國川、唐國才、
    唐國梅、唐國賢、唐國女各為程麗芬之配偶及子女，均為其
    繼承人，應繼分各為8 分之1 。原告經鈞院98年度司執字第
    25527 號強制執行事件執行被告唐國人之繼承財產，但被告
    怠於行使其權利，尚未辦理遺產分割，原告為保全債權，即
    有依民法第242 條、第243 條代位行使被告唐國人權利之必
    要，以終止其遺產之公同共有關係，並聲明如主文所示。
二、被告方面：
  (一)被告唐國人、唐國漢、唐國川、唐國才、唐國梅、唐國賢、
    唐存華未於言詞辯論期日到場，亦未提出書狀作何聲明或陳
    述。
  (二)被告唐國女未於最後言詞辯論期日到場，惟曾於99年8 月26
    日到院陳述：所有事情都是唐國漢在處理，我並不清楚，系
    爭土地在鄉下，其上有一間房子，唐存華住在那。
、本院得心證之理由
一、原告主張被繼承人程麗芬業已死亡，如附表所示之財產為被
    繼承人之遺產，被告唐存華為程麗芬之配偶、被告唐國人、
    唐國漢、唐國川、唐國才、唐國梅、唐國賢、唐國女均為程
    麗芬之子女，且被告已就該等遺產辦理繼承登記為公同共有
    各節，業據原告提出不動產標示清單、戶籍謄本、繼承系統
    表、土地登記第一類謄本等件為證，並有財政部臺灣省中區
    國稅局雲林縣分局99年6 月9 日中區國稅雲縣一字第
    0990011024號函暨所附被繼承人程麗芬遺產稅核定通知書可
    憑。另被告唐存華就被繼承人程麗芬所有如附表所示之遺產
    辦理繼承人登記時遺漏登記，嗣由雲林縣西螺地政事務所逕
    依土地法第69條規定辦理更正登記完畢，此經本院依職權向
    雲林縣西螺地政事務所查詢，並據該地政事務所函覆明確，
    並檢具99年9 月3 日雲西地一字第0990005157號函、99年11
    月10日雲西地一字第0990006795號函附土地登記申請書、遺
    產稅免稅證明書、印鑑證明書、戶籍謄本、土地所有權狀、
    補證通知書稿等件、100 年1 月3 日雲西地一字第1000
    000012號函附土地登記公務用謄本可憑，自堪認原告上開主
    張為真。
二、按債務人怠於行使其權利時，債權人因保全債權，得以自己
    之名義，行使其權利；又前揭債權人之權利，非於債務人負
    遲延責任時，不得行使，民法第242 條前段、第243 條前段
    分別定有明文。經查，被告唐國人積欠原告債務本金230,96
    3 元，及利息、違約金等，幾經催索未還，經原告向唐國人
    取得本院94年度促字第19423 號確定支付命令為執行名義後
    ，向本院聲請以98年度司執字第25527 號強制執行事件執行
    被告唐國人之繼承財產等情，業據原告於本院陳述明確，並
    提出本院94年度促字第19423 號支付命令暨確定證明書、本
    院民事執行處98年11月9 日雲院明98司執戊字第25527 號函
    為憑，足見被告唐國人為債務人，自繼承迄今已11年餘，迄
    未辦理遺產分割，已迨於行使權利，並負遲延責任，原告為
    保全債權，以其名義代位唐國人提起分割唐國人與其餘被告
    繼承而公同共有程麗芬所有如附表所示之遺產，於法自屬有
    據。
三、原告主張被告應按應繼分8 分之1 分割被繼承人程麗芬之遺
    產部分。按「遺產繼承人，除配偶外，依左列順序定之：
    直系血親卑親屬。父母。兄弟姐妹。祖父母」；「同
    一順序之繼承人有數人時，按人數平均繼承。但法律另有規
    定者，不在此限」，民法第1138條、第1141條分別定有明文
    。又繼承人有數人時，在分割遺產前，各繼承人對於遺產全
    部為公同共有；又繼承人得隨時請求分割遺產，民法第1151
    條、第1164條前段亦有明文。是繼承人欲終止其間之公同共
    有關係，惟有以分割遺產之方式為之。另終止遺產之公同共
    有關係，應以分割方式為之，將遺產之公同共有關係終止改
    為分別共有關係，性質上係屬分割遺產方法之一（最高法院
    82年台上字第748 號判決要旨參照）。本件被告在分割遺產
    前，對於該等遺產之全部為公同共有，而被繼承人程麗芬未
    以遺囑禁止繼承人分割遺產，被告間亦無禁止分割之約定，
    依前揭法條規定，原告請求裁判分割如附表所示之遺產，即
    無不合。再被告唐存華為程麗芬之配偶、被告唐國人、唐國
    漢、唐國川、唐國才、唐國梅、唐國賢、唐國女均為程麗芬
    之子女，此有戶籍謄本可證，依上開規定，被告就如附表所
    示遺產之應繼分各為8 分之1 。本院審酌原告主張之分割方
    案係按各繼承人之應繼分比例分割遺產，核屬公平、適當，
    應予准許。
四、綜上所述，原告本於代位分割公同共有遺產之法律關係，請
    求對被繼承人程麗芬如附表所示之遺產准予分割，其請求為
    有理由，應予准許，分割方法則以由被告各8 分之1 比例分
    別共有為當。
肆、據上論結，原告之訴為有理由，依民事訴訟法第385 條第1
    項前段、第78條、第85條第1 項前段，判決如主文。
中    華    民    國   100    年    5     月    26    日
                  家事法庭  法  官  曾鴻文
以上正本係照原本作成。
如對本判決上訴，須於判決送達後20日內向本院提出上訴狀（須
附繕本）並需繳納上訴費用。
中    華    民    國   100    年    5     月    27    日
                            書記官  廖千慧
附表：
┌──┬─────────┬──┬────┬────┬───────────┐
│編號│不  動  產  標  的│地目│面    積│權利範圍│分割後共有人之持分比例│
├──┼─────────┼──┼────┼────┼───────────┤
│ 01 │雲林縣西螺鎮○○段│ 旱 │632.09  │  1/1   │唐存華、唐國人、唐國漢│
│    │第0000-0000 地號土│    │平方公尺│        │、唐國川、唐國才、唐國│
│    │地                │    │        │        │梅、唐國賢、唐國女各8 │
│    │                  │    │        │        │分之1                 │
└──┴─────────┴──┴────┴────┴───────────┘